【裁判字號】    99,易,48
【裁判日期】    990511
【裁判案由】    詐欺
【裁判全文】
臺灣嘉義地方法院刑事判決                99年度易字第48號
公  訴  人  臺灣嘉義地方法院檢察署檢察官
被      告  子○○
選任辯護人  李昶欣律師
上列被告因詐欺案件，經檢察官提起公訴（九十八年度偵續字第
一○五號），本院判決如下：
    主    文
子○○無罪。
    理    由
壹、公訴意旨略以：被告子○○基於意圖為自己不法所有之犯意
    ，先後於：（一）民國九十四年十月間某日，在告訴人壬○○位於嘉義縣太保市○○里○○路○段一四四之七號住處，
    明知自己並無足夠之清償能力及清償計劃，為能週轉自己對
    外所負債務，竟仍向佯稱因購買房子繳交頭期款，急需資金
    ，並於七日內即能清償等語，致壬○○陷於錯誤，當場交付
    新台幣（下同）七萬元，惟子○○得手後，旋即避不見面，
    壬○○始知受騙。（二）附表所示之時間，明知自己並無經
    營小本生意之真意，竟佯稱欲在嘉義市○○路七○三號開設
    「屏東清蒸肉丸」為名義，以附表編號五、六、七、八所示
    之詐術，致告訴人甲○○、癸○○、庚○○、己○○等人陷
    於錯誤，而交付附表編號五至八所示之財物，俟其開店僅一
    個多月，突然無預警歇業並將店內器具變賣一空，旋即音訊
    渺無、不知去向，告訴人甲○○等人，始知受騙。因認被告
    涉犯刑法第三百三十九條第一項之詐欺取財罪嫌云云。
貳、程序事項：
一、公訴人就公訴意旨（二）附表編號一、二、四部分及附表編
    號三部分，經公訴人各依已逾告訴期間及同一犯罪事實業經
    該不起訴處分確定而各有應不起訴為適當之情形，乃於辯論
    終結前依刑事訴訟法第二百六十九條第一項規定撤回起訴，
    有撤回起訴書在卷可考（本院卷第89至90頁），此部分起訴
    因之失其繫屬，其訴訟關係已不存在，法院無從加以裁判，
    先予敘明。
二、證據能力部分：按被告以外之人於審判外之陳述，雖不符刑
    事訴訟法第一百五十九條之一至第一百五十九條之四之規定
    ，而經當事人於審判程序同意作為證據，法院審酌該言詞陳
    述或書面陳述作成時之情況，認為適當者，亦得為證據。
    當事人、代理人或辯護人於法院調查證據時，知有第一百五
    十九條第一項不得為證據之情形，而未於言詞辯論終結前聲
    明異議者，視為有前項之同意，刑事訴訟法第一百五十九條
    之五定有明文。查被告對於本判決所引用之傳聞證據資料，
    於言詞辯論終結時表示同意作為證據，復經本院審酌上開言
    詞及書面陳述作成時之情況，並無違法不當及證明力過低之
    瑕疵，並於本院交互詰問程序，已賦予被告對質詰問機會，
    與待證事實，復有關聯性，本院認為適當，而認上開證據資
    料合於刑事訴訟法第一百五十九條之四、之五等規定，因而
    均具證據能力。
參、實體事項：
一、按犯罪事實應依證據認定之，無證據不得推定其犯罪事實；
    又不能證明被告犯罪者，應諭知無罪之判決，刑事訴訟法第
    一百五十四條、第三百零一條第一項分別定有規定。次按事
    實之認定，應憑證據，如未能發現相當證據，或證據不足以
    證明，自不能以推測或擬制之方法為裁判基礎；又告訴人之
    告訴係以使被告受刑事追訴為目的，是其陳述是否與事實相
    符，仍應調查其他證據以資審認；再按被害人就其被害事實
    所為之陳述，係使其所指之加害人受刑事訴追為目的，其與
    加害人即被告在訴訟利害關係上，處於相反之地位，故被害
    人以證人身分就其被害事實予以陳述，如其陳述本身無瑕疵
    可指，且經調查其他必要證據結果，足以擔保其陳述內容確
    與事實相符，固得採為斷罪依據，惟若查無其他證據足以審
    認其所述確與事實相符，自難僅以被害人之片面指述，遽為
    不利於被告之認定。末認定犯罪事實所憑之證據，雖不以直
    接證據為限，間接證據亦包括在內；然而無論直接或間接證
    據，其為訴訟上之證明，須於通常一般之人均不致有所懷疑
    ，而得確信其為真實之程度者，始得據為有罪之認定，倘其
    證明尚未達到此一程度，而有合理之懷疑存在時，即無從為
    有罪之認定；刑法第三百三十九條第一項詐欺罪之成立，係
    以意圖為自己或第三人不法之所有，以詐術使人陷於錯誤，
    而將本人或第三人之物交付為構成要件，所謂以詐術使人交
    付，必須被詐欺人因其詐術而陷於錯誤，若所用方法，不能
    認為詐術，亦不致使人陷於錯誤，即不構成該罪。最高法院
    四十年臺上字第八六號判例、五十二年臺上字第一三○○號
    判例、九十八年臺上字第五一○八號判決及七十六年臺上字
    第四九八六號判例、四十六年度臺上字第二六○號判例可資
    參照。是行為人主觀上，倘非出於意圖為自己或第三人不法
    所有之詐欺犯意，或客觀上所用之方法不能認為詐術，即不
    得以該罪相繩。至於債之關係成立後，如有未依債之本旨履
    行民事債務之情形，在一般社會經驗上可能之原因甚多，縱
    令是出於惡意不為履行，苟無足以證明其在債之關係發生時
    ，自始即具有不法所有意圖之積極證據，亦僅能令負民事債
    務不履行之責任，尚不得據此推定未依約履行之一方具有詐
    欺取財之犯意。
二、本件公訴人認本件被告就公訴意旨（一）部分，係涉犯刑法
    第三百三十九條第一項詐欺取財罪嫌，無非係以證人即告訴
    人壬○○於偵查中之證述內容為據，訊據被告堅詞否認有何
    詐欺犯行，辯稱其並未於公訴意旨（一）所稱時、地向告訴
    人壬○○借款、亦無詐欺等語，經查：告訴人即證人壬○○
    固迭於偵查及審判中結證稱：被告於九十四年十月間，以需
    要購屋頭期款為由，向伊借貸七萬元現金，因信任被告的還
    款能力及孝心，故未簽立借據，也無約定利息及還款日期，
    亦未詢問在何處購屋，即從台南中小企銀（現京城銀行）提
    領七萬元現金交付等情（本院卷第99、101頁），然其京城
    銀行帳戶之存摺交易明細經本院函查結果，該帳戶內於九十
    四年下半年間（七月一日至十二月三十一日）僅有四筆提領
    紀錄，各為同年十一月三十日提領二萬元、十二月二十二日
    連續提領二萬元、三萬元、二萬元之提領紀錄，有該銀行九
    十九年三月二十五日（99）京城太保分字第42號函復附件在
    卷可參（本院卷第240、241頁），並無單筆提領七萬元之紀
    錄，雖有單日三筆合計七萬元之提領紀錄，然倘係出於一次
    出借七萬元之目而提領，何須分三次提領？況與證人壬○○
    所稱借款時間差距二至三月之久，又無其他擔保書據或借據
    足以憑認借款日期及交付借款情事，前開提領紀錄之證明力
    自無從逕援為不利於被告事實之認定；再者，證人壬○○審
    理中復證稱：被告斯時並無固定工作，且於借款前，被告母
    親仍積欠伊房租及水電費約二萬元等語（本院卷第99及10 1
    頁），然衡諸該時被告年僅二十三歲之青年，既無穩定工作
    收入，又積欠房租、水電費用，足見經濟拮据不足以置產甚
    明，壬○○明知及此，竟對其餘購屋資金來源、購屋地點未
    加詢問，對被告如何還款、利息如何支付等全無商議，更未
    書立借據以供憑佐，其陳述本身已非無與經驗法則有悖之瑕
    疵；經調查其他提領紀錄等證據結果，又不足以擔保其陳述
    內容確與真實相符，自不能逕據為不利被告情事之認定。綜
    上，公訴人憑為論罪之告訴人單一指訴及證述、書證，其證
    明力尚屬過低，尚不能使本院達於確信其犯行為真實之程度
    ，復未能提出其他積極證據足證被告有何其所指詐欺罪行，
    揆諸前揭說明，自應為無罪之諭知。
三、本件公訴人認本件被告就公訴意旨（二）附表編號五部分，
    係涉犯刑法第三百三十九條第一項詐欺取財罪嫌，無非係以
    證人即告訴人甲○○於偵查中證述內容為據，訊據被告固不
    爭執店面租金為每月三萬元、租屋處確經甲○○裝設鋁門（
    本院卷第286、287頁），然堅詞否認有何詐欺犯行，辯稱其
    已支付甲○○二個月租金六萬元，就鋁門費用並未約定平分
    負擔，僅積欠告訴人甲○○水電費，並無詐欺告訴人甲○○
    之犯意等語，經查：
（一）店面租金部分：被告於九十五年七、八月間，以每月租金
      三萬元條件，向告訴人甲○○承租位於嘉義市○○路七○
      三號店面及二至五樓經營「屏東清蒸肉丸」店乙節，固經
      被告審理中供述明確，與證人即告訴人甲○○於偵審中結
      證情節相符，惟被告尚有三萬元租金未付一節則僅有甲○○之單一指訴，而無其他積極證據得資佐證，自因證明力
      過低之瑕疵；況甲○○猶自陳先前曾租屋予他人（本院卷
      第121頁），則其對租賃契約及押租金、租金支付憑據之
      書寫必要性，當知之甚稔，竟捨此不為而任被告僅以口頭
      承租，委有與常情不符之處，被告前揭指訴僅屬片面單一
      ，證明力仍屬過低，況其歷次指訴內容就未收取之租金先
      於告訴狀內陳明為二個月共六萬元（他字卷第3頁）、於
      偵查中則證稱為三萬元（偵續卷第23頁）、審理中又證稱
      為六萬元（本院卷第125頁），指訴因先後反覆不一而存
      有瑕疵，復無其餘積極證據為憑，自難逕憑前揭證明力過
      低且存有瑕疵之指訴即為不利被告之認定；尤有甚者，民
      事債務人未依債之本旨履行給付之情況，在一般社會經驗
      上原因眾多，其因不可歸責之事由無法給付，或因合法得
      對抗他造主張抗辯而拒絕給付，其至債之關係成立後，始
      行惡意遲延給付，皆有可能，非必均出於自始無意給付之
      詐欺犯罪一端，苟無足可認其自始具有不法所有意圖之積
      極證據，縱令於債之關係成立後，惡意不為給付，亦僅能
      令負民事上遲延給付責任，兼衡之被告確有經營「屏東清
      蒸肉丸」店約一個月、復裝潢設置鋁門具等情，為被告自
      陳及證人甲○○結證在卷（本院卷第127、122頁），被告
      確有利用承租店面持續從事經營之情無訛，殊不能據此租
      金之債務不履行爭議，逕為推測其在承租之初即具有詐欺
      之犯意。
（二）就店面施作入口鋁門工程費用部分：被告固坦承於九十五
      年七月間，要求甲○○於前揭店面裝設入口鋁門等情不諱
      ，惟被告堅詞否認有何積欠告訴人甲○○鋁門分攤費用之
      詐欺犯行，而此部分之事實僅有告訴人甲○○之單一指訴
      ，復無其他證據得資佐憑，且縱被告確就鋁門費用與告訴
      人甲○○有平均分擔之合意，惟被告有長期經營肉丸店之
      真意乙節，已如前述，自難遽認被告自始基於意圖為自己
      不法所有之犯意與告訴人甲○○訂定契約，被告辯稱其無
      詐欺犯意，即屬可採；況該鋁門之承攬契約係告訴人甲○○與承攬人所訂立，且該入口鋁門工程復係施作於告訴人
      甲○○所有之嘉義市○○路七○三號店面，故待工作完成
      後，該入口鋁門所有權之歸屬悉應依前開甲○○與承攬人
      間之契約約定及民法承攬章節規定為斷，與非契約當事人
      之被告無涉，則甲○○就該鋁門定作而支出相關承攬報酬
      ，難認受有何財產損害，被告自無取得財產價值，至於鋁
      門之定作，被告究有無與其約定平分支出承攬人報酬，要
      屬另一債務不履行之民事糾葛；自難對遽認被告有自始為
      自己不法所有意圖。
（三）水電費用之部分：就被告於九十五年七、八月，承租告訴
      人甲○○所有之前揭房屋期間，使用之電費六千八百二十
      八元及水費一千四百四十元乙節，業經證人即告訴人甲○○證述綦詳，復有臺灣電力公司收據影本三張及臺灣省自
      來水公司收據影本乙張在卷可稽（偵續卷第28至29頁），
      惟自前開收據影本觀之，其計費日期均為自九十五年六月
      三十日至同年八月三十一日、登記使用人為甲○○等情甚
      明，惟此甲○○就前開費用之支出，係本於與臺灣電力公
      司、臺灣省自來水公司間之使用收費法律關係，與被告就
      承租期間使用水、電所獲利益如何支付出租人甲○○之情
      節，要屬二事，應先究明；而被告確係自九十五年七、八
      月間長期接續經營肉丸店至少約一個月之情，業經前揭認
      定可按，殊難謂被告自始具有惡意不給付使用水電費用之
      不法所有意圖。
（四）綜上，告訴人之陳述本身或因存有瑕疵、或經調查其他證
      據仍不足以擔保其陳述內容確與真實相符，被告所辯並無
      詐欺犯意，尚與常情無違，當僅屬民事租賃契約債務不履
      行糾紛範疇，依前揭說明，檢察官所舉證據，尚不能使本
      院達於確信其犯行為真實之程度，復未能提出其他積極證
      據足證被告有何前揭詐欺罪行，就此部分事實，自應為無
      罪之諭知。
四、本件公訴人認本件被告就公訴意旨（二）附表編號六、七部
    分，係涉犯刑法第三百三十九條第一項詐欺取財罪嫌，無非
    係以證人即告訴人癸○○、庚○○偵查中證述內容為據，訊
    據被告堅詞否認有何詐欺犯行，辯稱其於九十五年八月關店
    以前，早已分別支付告訴人癸○○及庚○○承攬店面裝潢工
    程之報酬等語，經查：被告於九十五年七月或八月間，與告
    訴人癸○○、庚○○成立店面裝潢工程之承攬契約，分別約
    定報酬為五萬元及四千元乙節，業經被告於審理中供述明確
    ，核與證人即告訴人癸○○及庚○○於偵審中結證內容相符
    ，此部分事實，固堪認定，然告訴人癸○○、庚○○就承攬
    報酬之約定及支付，既無書面契約或支出憑證為據，前揭指
    訴僅屬片面單一，證明力仍屬過低，復無其餘積極證據為憑
    ，自難逕憑前揭證明力過低指訴即為不利被告之認定；況債
    之關係成立後發生遲延給付，非必均出於自始無意給付之詐
    欺犯罪一端，苟無足可認其自始具有不法所有意圖之積極證
    據，縱令於債之關係成立後，惡意不為給付，亦僅能令負民
    事上遲延給付責任，兼衡之被告確有經營「屏東清蒸肉丸」
    店約一個月、復裝潢設置鋁門具等情，為被告自陳及證人甲○○、癸○○、庚○○結證在卷，被告確有利用承租店面加
    以裝潢後持續從事經營之情無訛，其裝潢附屬於房屋而無獨
    立所有權，於被告未續經營後，無法移動或挪做他用，殊無
    因此債務不履行爭議，逕為推測其在定作裝潢之初即具有不
    法所有之意圖，被告此部分所辯，即屬可採；本件應係民事
    債務不履行之糾葛，要不得逕以詐欺罪相繩，檢察官所舉證
    據，既不能使本院達於確信其犯行為真實之程度，復未能提
    出其他積極證據足證被告有何前揭詐欺罪行，揆諸前揭說明
    ，就此部分事實，自應為無罪之諭知。
五、本件公訴人認本件被告就公訴意旨（二）附表編號八部分，
    係涉犯刑法第三百三十九條第一項詐欺取財罪嫌，無非係以
    證人即告訴人己○○書面陳述及偵查中證述內容為據，訊據
    被告堅詞否認有何詐欺犯行，辯稱其並無詐欺告訴人己○○
    之意思等語，經查：（一）被告固坦承於九十五年七月初某
    日向己○○購買價值六千九百四十元免洗餐具，約定於同年
    八月十五日支付，嗣屆期前數日再訂購三千零五十元，約定
    二筆價金於同年九月十五日一次給付，惟被告屆期未為給付
    即結束營業乙節，業經被告於審判中供述明確（本院卷第28
    3頁），核與證人己○○於審判中證述相符（本院卷第141頁
    ），惟被告確有使用訂購第一批免洗餐具供經營肉丸店使用
    ，自九十五年七月初迄八月中旬之經營期間，確有使用為經
    營肉丸店所必要，至嗣有債務不履行之情事，亦難遽認係自
    始為自己不法所有意圖，尚難逕依證人己○○前揭證述逕為
    不利被告之認定；（二）至於被告雖審理中供述訂購第二筆
    免洗餐具之際，經營收入無法打平支出等語（本院卷第283
    頁），然被告斯時經營肉丸店僅一月餘，經營時日尚短，縱
    有經營不善而無力支付貨款情事，然合併二期貨款延期清償
    ，本為事業經營之資金調度常見之舉，於經驗法則並無相違
    ，況免洗餐具為被告經營該店之一般消耗物品，被告嗣雖結
    束營業，惟並無證據證明有挪作他用或變賣牟利之情事，自
    難謂訂約或延期清償之初即具不法所有意圖，此純屬債務不
    履行之民事糾葛，要與刑法第三百三十九條第一項之詐欺取
    財罪之構成要件無涉，自不得以該罪相繩。綜上所述，依前
    揭說明，依檢察官所舉證據，尚不能使本院達於確信其犯行
    為真實之程度，復未提出其他積極證據足證被告涉有告訴人
    己○○所指之上開詐欺取財犯行，自應為無罪之諭知。
據上論斷，應依刑事訴訟法第三百零一條前段判決如主文。
本案經檢察官陳昱奉到庭執行職務
中    華    民    國    99    年    5     月    11    日
                  刑事第五庭審判長法  官  蔡廷宜
                                  法  官  曾宏揚
                                  法  官  啟夫
以上正本證明與原本無異。
如不服本判決應於收受判決後10日內向本院提出上訴書狀，並應
敘述具體理由；其未敘述上訴理由者，應於上訴期間屆滿後20日
內向本院補提理由書（均須按他造當事人之人數附繕本）「切勿
逕送上級法院」。告訴人或被害人如對於本判決不服者，應具備
理由請求檢察官上訴，其上訴期間之計算係以檢察官收受判決正
本之日期為準。
中    華    民    國    99    年    5    月    11    日
                                  書記官  林美足
附表：
┌─┬───┬────┬──────────────────┬──────┬──┐
│編│被害人│犯罪時間│犯罪手法                            │損害金額    │備註│
│號│      │        │                                    │            │    │
├─┼───┼────┼──────────────────┼──────┼──┤
│ 1│丙○○│95年7月 │被告與丙○○係表姊弟關係，其以欲經營│5萬5,000元  │撤回│
│  │戊○○│        │「屏東清蒸肉丸」，然欠缺資金為由，向│            │起訴│
│  │      │        │丙○○夫婦商借5萬5,000元作為資金，然│            │    │
│  │      │        │迄今仍未歸還。                      │            │    │
├─┼───┼────┼──────────────────┼──────┼──┤
│ 2│丁○○│95年7月 │被告與丁○○係表姊弟關係，其以欲經營│3萬元       │撤回│
│  │      │        │「屏東清蒸肉丸」為由，向丁○○商借6,│            │起訴│
│  │      │        │000元作為購買蒸籠之資金，並於開店期 │            │    │
│  │      │        │間向丁○○訂購總價值約2萬4,000元之肉│            │    │
│  │      │        │丸原料，然迄今均未還款及給付貨款。  │            │    │
├─┼───┼────┼──────────────────┼──────┼──┤
│ 3│辛○  │95年7月 │緣辛○與被告母親係多年老友，於95年7 │41萬5,000元 │撤回│
│  │      │        │月間某日，被告攜其母一同至辛○住處向│            │起訴│
│  │      │        │辛○商借開設「屏東清蒸肉丸」之資金，│            │    │
│  │      │        │辛○見被告似有心經營小本生意，遂借予│            │    │
│  │      │        │被告共計41萬5,000元作為創業資本，然 │            │    │
│  │      │        │被告經營僅一月餘，即無欲警歇業，迄今│            │    │
│  │      │        │均未還款。                          │            │    │
├─┼───┼────┼──────────────────┼──────┼──┤
│ 4│乙○○│95年8月 │被告與乙○○係表兄弟，其邀乙○○投資│3萬元       │撤回│
│  │      │        │3萬元，共同開設「屏東清蒸肉丸」，並 │            │起訴│
│  │      │        │於開設後雇用乙○○於店內工作，約定除│            │    │
│  │      │        │盈餘對分外，更會按月給付乙○○薪資，│            │    │
│  │      │        │然被告經營僅一月餘，即無欲警歇業，並│            │    │
│  │      │        │將店內物品全部搬走，迄今約未給付林奇│            │    │
│  │      │        │汶薪資及分配盈餘。                  │            │    │
├─┼───┼────┼──────────────────┼──────┼──┤
│ 5│甲○○│95年8月 │甲○○為位於嘉義市○○路703號店面之 │4萬8,268元  │    │
│  │      │        │屋主，被告於95年8月間向甲○○以每月 │            │    │
│  │      │        │租金3萬元之條件，承租上開店面。嗣被 │            │    │
│  │      │        │告復要求甲○○裝設入口鋁門（計支出2 │            │    │
│  │      │        │萬元），並承諾一人負擔一半，然被告僅│            │    │
│  │      │        │經營月餘即無欲警歇業，迄今租金3萬元 │            │    │
│  │      │        │、水電費8,268元及鋁門裝設應分擔費用1│            │    │
│  │      │        │萬元，均未償還。                    │            │    │
├─┼───┼────┼──────────────────┼──────┼──┤
│ 6│癸○○│95年8月 │被告以開設「屏東清蒸肉丸」為由，聘請│5萬元       │    │
│  │      │        │癸○○為其裝潢店面，共計花費5萬元， │            │    │
│  │      │        │然被告迄今均未給付。                │            │    │
├─┼───┼────┼──────────────────┼──────┼──┤
│ 7│庚○○│95年8月 │被告以開設「屏東清蒸肉丸」為由，聘請│4,000元     │    │
│  │      │        │庚○○為其裝潢店面，共計花費4,000元 │            │    │
│  │      │        │，然被告迄今均未給付。              │            │    │
├─┼───┼────┼──────────────────┼──────┼──┤
│ 8│己○○│95年7月 │被告以開設「屏東清蒸肉丸」為由，分於│9,990元     │    │
│  │      │及同年8 │左揭日期，向己○○購買價值6,940元及3│            │    │
│  │      │月12或13│,050元之免洗餐具，並約於95年9月15日 │            │    │
│  │      │日      │，在嘉義市○○路703號之「屏東清蒸肉 │            │    │
│  │      │        │丸」店裡，一次給付，然待己○○依約前│            │    │
│  │      │        │往時，該處早已人去樓空。            │            │    │
└─┴───┴────┴──────────────────┴──────┴──┘

司法院資訊處製作；財團法人民間司法改革基金會備份。
